臺灣高雄地方法院刑事判決　　　　　　　　　　　　　九十三年度易字第五六五號
　　公　訴　人　臺灣高雄地方法院檢察署檢察官
　　被　　　告　己○○
右列被告因業務侵占案件，經檢察官提起公訴（九十二年度調偵字第七一三號），本
院判決如左：
    主  文
己○○無罪。
    理  由
一、公訴意旨略以：被告己○○前為保證責任高雄縣美濃毛豬生產合作社（以下簡稱
    毛豬合作社）第一任理事長，為執行毛豬合作社相關業務之人，緣毛豬合作社為
    籌建有機肥料廠，而購買高雄縣美濃鎮○○段第一八九─四五五號、第一八九─
    四五七號及第一八九─四五八號三筆土地，並分別信託登記於被告己○○及同案
    被告乙○○（業經檢察官為不起訴處分確定在案）名下，惟於民國八十六年三月
    二十日爆發豬隻口蹄疫，導致毛豬合作社業務全面停止，無法清償該合作社前向
    中國農民銀行美濃分行貸款之本金及利息共計新台幣（下同）一千四百六十一萬
    八千六百九十五元，毛豬合作社第二屆理事與告訴人丙○○及被告等十一人乃於
    九十年六月間決議共同清償上開借款，並於同年八月十日共同協議出售毛豬合作
    社所有登記於被告己○○及同案被告乙○○名下之上開三筆土地。詎被告己○○
    竟意圖為自己不法所有，將上開美濃段第一八九─四五五地號、第一八九─四五
    七及第一八九─四五八等地號，易持有為所有予以侵占入己，並於不詳時日將上
    開土地售予不知情之戊○○，而以出售所得價金自行清償其代毛豬合作社償還農
    民銀行之債權，因認被告己○○涉犯刑法第三百三十六條第二項之業務侵占罪嫌
    云云。
二、按犯罪事實應依證據認定之，無證據不得認定犯罪事實；又不能證明被告犯罪者
    ，應諭知無罪之判決，刑事訴訟法第一百五十四條第二項、第三百零一條第一項
    分別定有明文。次按認定不利於被告之事實，須依積極證據，苟積極證據不足為
    不利於被告事實之認定，即應為有利於被告之認定，更不必有何有利之證據；另
    告訴人之指訴，係以使被告受刑事訴追為目的，是其陳述是否與事實相符，仍應
    調查其他證據以資審認；而認定犯罪事實所憑之證據，雖不以直接證據為限，間
    接證據亦包括在內，然而無論為直接或間接證據，其為訴訟上之證明，須於通常
    一般人均不致有所懷疑，而得確定其為真實之程度者，始得據為有罪之認定。最
    高法院分別著有三十年上字第八一六號、五十二年臺上字第一三ＯＯ號及七十六
    年臺上字第四九八六號判例足資參照。
三、本件公訴人認被告己○○涉有業務侵占之嫌無非係以毛豬合作社理事即證人庚○○、乙○○之證述，及被告己○○並未受毛豬合作社信託處理上開三筆土地，有
    保證責任高雄縣美濃毛豬生產合作社章程及上開三筆土地之不動產買賣契約書及
    土地買賣切結書可稽，為其主要論據。訊據被告己○○固坦承毛豬合作社所有座
    落在高雄縣美濃鎮○○段第一八九─四五五號、第一八九─四五七號及第一八九
    ─四五八號三筆土地，係登記在其與另案被告乙○○名下，毛豬合作社決議將上
    開三筆土地出售給案外人葉秀勤後，其未將葉秀勤所交付之二百萬元支票即第二
    期價金一百四十萬元支票與最後一期價金中之六十萬元支票交給毛豬合作社之情
    不諱，惟堅詞否認有何業務侵占犯行，辯稱：毛豬合作社以上開信託登記在其名
    下之土地向農民銀行貸款一千多萬元時，由其以土地所有人名義擔任連帶保證人
    ，後來毛豬合作社無力清償貸款，理事會決議將該貸款分為十四份，由各理事代
    為清償，因其是連帶保證人，其代為清償二份，故依信託法規定，其對出售上開
    土地所收取之價金有優先受償權，因其代毛豬合作社清償二百零八萬元之貸款，
    其才收取二百萬元之支票支付土地買賣之代書費、仲介費及規費，其並無不法所
    有之意圖等語。
四、經查：
  (一)毛豬合作社為籌建有機肥料廠，向案外人黃和有、鄭黃玉妹等人購買座落在高雄
    縣美濃鎮○○段第一八九─四五七號、第一八九─四五八號及第一八九─四五五
    號三筆土地，分別信託登記在該社第一屆理事長被告己○○及第二屆理事同案被
    告乙○○名下，並於八十四年十二月間以上開三筆土地及第二屆理事所提供之其
    他土地向中國農民銀行美濃分行貸款一千四百萬元，由該合作社第二屆理事主席
    、理事及上開美濃段第一八九─四五七號、第一八九─四五八號土地登記名義人
    （即第二屆候補理事）己○○擔任連帶保證人之情，業經被告己○○供陳在卷，
    核與告訴人丙○○指訴相符，並有不動產買賣契約書、土地買賣切結書各二份、
    高雄縣美濃地政事務所異動索引資料三紙、告訴人九十二年十二月五日出具之刑
    事補充告訴理由狀及合作社第二屆理事名單、毛豬合作社第二屆第五次社務會提
    案紀錄各一份在卷可憑（見九十二年度發查字第二五四三號卷第一四至二四頁、
    第三四至三六頁，九十二年偵字第一三九七九號卷第九頁及九十二年度調偵字第
    七一三頁第三四、三五頁），足見毛豬合作社以上開信託登記在被告己○○及乙○○名下之三筆土地向中國農民銀行貸款一千四百萬元時，被告己○○係擔任該
    合作社之候補理事，且非依該候補理事身分，而係以土地登記名義人身分擔任前
    揭貸款之連帶保證人無訛。
  (二)八十六年三月間爆發豬隻口蹄疫後，毛豬合作社因無力清償前向中國農民銀行所
    借一千四百六十一萬八千六百九十五元本金及利息，毛豬合作社第二屆理事長曾
    榮德、理事乙○○等人與該社經理丙○○及被告己○○等共十一人乃於九十年六
    月間協議將上開債務分為十四分，每份一百零四萬餘元，除理事長曾榮德、經理
    丙○○及被告己○○負擔二份外，其餘理事各負責一份，先代該合作社償還上開
    貸款，此為被告己○○與告丙○○所是認，並有中國農民銀行美濃分行出具之被
    告清償證明書一紙在卷可憑（見九十二年度調偵字第七一三號卷第一三頁），足
    見被告己○○辯稱其先代毛豬合作社清償二百零八萬八千三百八十元之債務，即
    非無據。
  (三)毛豬合作社第二屆理事為清償債務，乃決議出售上開登記在被告己○○及同案被
    告乙○○名下之三筆土地，並於九十一年八月六日，由案外人辛○○仲介將上開
    三筆土地出售與案外人戊○○，約定總價金為五百六十一萬元，簽約當日支付訂
    金一百四十萬元，其餘款項為三期即分別於同年八月二十日、九月五日及移轉登
    記完成時交付，且於簽約當日買受人戊○○交付面額一百四十萬元、受款人為己○○及乙○○之支票一紙予第二屆理事長曾榮德作為訂金，第一、二期價金各一
    百四十萬元亦由戊○○簽發面額各一百四十萬元、受款人為己○○及乙○○之支
    票各一紙予己○○及乙○○收受後，被告己○○及另案被告乙○○各自收執一紙
    ，嗣於上開土地移轉登記後之九十一年十二月五日，戊○○簽發受款人己○○及
    乙○○、面額分別為六十萬元及八十一萬元之支票二紙支付尾款，且由己○○及
    乙○○背書後，面額六十萬元之支票由被告己○○收執領取，面額八十一萬元之
    支票則由乙○○取走等情，業經證人乙○○、戊○○及辛○○於本院審理時證述
    明確（見本院卷第六四至七一頁、第一○六至一一○頁），並有不動產買賣契約
    書一份在卷可佐（見警卷第七、八頁），足見被告己○○並未侵占上開三筆土地
    ，僅係取走上開三筆土地價款中之二百萬元支票甚明。是檢察官認被告己○○侵
    占上開登記在己○○、乙○○名下之三筆土地予以侵占入己，並將之出售予不知
    情之戊○○，以出售所得價金自行清償其代毛豬合作社償還中國農民銀行之債權
    云云，顯係誤會。
  (四)告訴人丙○○雖指稱上開出售土地所得之價款係毛豬合作社所有，被告己○○將
    所收取之二百萬元予以侵占入己，未交予豬隻合作社作清算云云，復且證人即該
    合作社第二屆理事庚○○、乙○○等人亦證稱出售土地所得之價款應分為十四份
    ，分配給所有代償中國農民銀行貸款的理事云云。然查，上開土地最後一筆價款
    原約定由買主戊○○簽發面額一百四十萬元支票交付，惟因被告己○○不願在乙○○所收取之第二期一百四十萬支票上背書，並要求其他理事同意其再收取尾款
    中之六十萬元共湊成二百萬元，才願意在乙○○所收取之第二期支票及尾款應收
    取之支票上背書，因理事擔心被告己○○不背書支票無法兌現，乃同意被告之要
    求，被告即通知買主戊○○將尾款一百四十一萬元簽發為面額各六十萬元及八十
    一萬元之支票二張，並收取其中六十萬元之支票等情，業經該合作社理事甲○○
    於本院審理時證述在卷（見本院卷第七九、八十頁），復參以同案被告乙○○在
    本院審理中證稱：上開三筆土地之仲介費、代書費及規費均是被告己○○所支付
    等語（見本院卷第七○頁）觀之，足見被告己○○辯稱：理事都有同意出售土地
    所得價款中之二百萬元給其作為代償中國農民銀行貸款及支付土地仲介費、代書
    費等費用，即非無據。況被告己○○確係因上開土地信託登記在其名下，方擔任
    毛豬合作社貸款之連帶保證人，並代合作社清償二百零八萬八千三百八十元之貸
    款及利息，已如前述，是其主觀上既認為其係因土地信託關係代毛豬合作社清償
    上開中國農民貸款中之二百零八萬餘元而受有損害，並主張就其所收取之土地出
    賣款二百萬元有優先受償，則被告己○○主觀上就其所拿取之二百萬元尚無不法
    所有之意圖，至為顯然。
五、綜上所述，被告己○○並未將毛豬合作社所有登記在其與乙○○名下之三筆土地
    予以侵占入己，擅自出售予案外人戊○○，公訴人認被告己○○侵占上開三筆土
    地，恐係有誤。又被告雖未把收取之上開土地出售價款二百萬元交予毛豬合作社
    ，然其既認其係以受託人之身分代毛豬合作社清償上開貸款而受有損害，因而主
    張就信託土地出售所得價款中之二百萬元有優先受償權，方未將所收取之二百萬
    元價款交予毛豬合作社，其主觀上既無不法所有之意圖，則此部分僅係雙方民事
    債務糾紛。此外，並查無其他積極證據足認被告確有公訴人所指之業務侵占犯行
    ，揆諸首揭規定及說明，自應為被告無罪判決之諭知。
據上論斷，應依刑事訴訟法第三百零一條第一項，判決如主文。
本案經檢察官丁○○到庭執行職務。
中      華      民      國    九十三    年      八     月    三十一    日
                                臺灣高雄地方法院刑事第七庭
                                  審判長法  官    曾逸誠
                                        法  官    洪乙心
                                        法  官    廖純卿
右正本證明與原本無異。
如不服本判決，應於判決送達後十日內，向本院提出上訴狀。
                                        書記官    劉企萍
中      華      民      國    九十三    年      九      月      三      日
